【裁判字號】    97,上,302
【裁判日期】    971022
【裁判案由】    拆屋還地等
【裁判全文】
臺灣高等法院臺中分院民事判決           97年度上字第302號
    上  訴  人  乙○○
    訴訟代理人  楊俊樂  律師
    被  上訴人  甲○○
    訴訟代理人  林根煌  律師
    複  代理人  林邦賢  律師
上列當事人間請求拆屋還地等事件，上訴人對於民國97年07月25
日臺灣臺中地方法院97年度訴字第128 號第一審判決提起上訴，
本院於97年10月08日言詞辯論終結，茲判決如下：
    主  文
原判決廢棄。
被上訴人在第一審之訴及其假執行之聲請均駁回。
第一、二審訴訟費用由被上訴人負擔。
    事  實
一、上訴人聲明求為判決：(一)原判決廢棄。(二)上開廢棄部分，被
    上訴人第一審之訴駁回。(三)第一、二審訴訟費用均由被上訴
    人負擔。(四)如受不利判決，上訴人願供擔保，請宣告免假執
    行。其陳述除與原判決記載相同者予以引用外，另補稱：
  (一)本件訴外人何文隆係原土地所有權人何烈堂之家長，何烈堂
    為失蹤之人，而家長何文隆依法對其財產有管理權，則何文
    隆代理何烈堂於84.09.01與上訴人簽訂之土地租賃契約書即
    為有效。查本案原土地所有權人何烈堂係失蹤人，其財產管
    理在死亡宣告前係依非訟事件法之規定（民法第10條參照）
    ，而依非訟事件法109條第1項之規定：「失蹤人未置財產管
    理人者，其財產管理人依下列順序定之：一、配偶。二、父
    母。三、成年子女。四、與失蹤人同居之祖父母。五、家長
    」。而何烈堂並無結婚故無配偶，亦無子女，而其父母、祖
    父母亦皆已死亡，唯一法定管理人即為「家長」。據證人何
    文隆在原審證稱：「（法官：何烈堂是你什麼人？）我的哥
    哥，人已經失蹤了，他失蹤25年了，他沒有離開家之前是跟
    我住在一起。他還沒有失蹤之前跟我一起住在東興路3段191
    號」（原審97.04.21言詞辯論筆錄），可見訴外人何文隆與
    何烈堂同居一家。又何文隆在其母何林琴78.03.11死亡後繼
    為戶長（即為家長），有戶籍謄本乙份足稽，因此何文隆於
    繼為戶長後，依法即取得失蹤人何烈堂之財產管理權，為有
    權管理系爭土地之人。
  (二)按81.06.29修正之戶籍法第4 條規定：「戶口調查登記，得
    為戶之編造。凡在一家或同一處所同一主管人之下共同生活
    ，或經營共同事業者為一戶，以家長或主管人為戶長」。而
    何文隆在其母何林琴78.03.11死亡後繼為戶長，依上開法律
    規定在同一家生活之戶長即係以家長任之，因此何文隆依法
    即係失蹤人何烈堂之家長無疑。雖然何文隆最初以代理人身
    分簽訂第一份租賃契約係在77.09.15，當時其母親何林琴尚
    存，惟當時何文隆有提出系爭土地之所有權狀，並交付上訴
    人執持，以取信上訴人其為有權管理系爭土地之人，此行為
    應已構成表見代理。況何文隆在其母於78.03.11死亡後，即
    繼為家長，此時依法即取得財產之法定管理權，可以合法管
    理何烈堂之土地。是本件第二份契約簽立之84.09.01當時，
    何文隆業已取得失蹤人何烈堂之財產管理權，而成為有權管
    理何烈堂土地之人，則其所代為簽立之第二份契約，自屬合
    法有效成立。上訴人基於合法有效之契約而占有使用系爭土
    地，即非無權占有。
  (三)依據前揭84.09.01何文隆代理何烈堂與上訴人簽定之第二份
    租約，其租期至86.08.31止。上訴人於租期屆滿後繼續使用
    系爭土地，原出租人何烈堂或其有權管理人何文隆並未提出
    異議，依民法第451 條：「租賃期限屆滿後，承租人仍為租
    賃物之使用收益，而出租人不即表示反對之意思者，視為以
    不定期限繼續契約」之規定，本件租約已成為不定期租約，
    依土地法第103 條：「租用建築房屋之基地，非因左列情形
    之一，不得收回：一、契約年限屆滿時。二、承租人以基地
    供違反法令之使用時。三、承租人轉租基地於他人時。四、
    承租人積欠租金額，除以擔保現金抵償外，達二年以上時。
    五、承租人違反租賃契約時」規定，被上訴人要將系爭土地
    收回自行使用，並不符合上開規定情事，是被上訴人尚無收
    回系爭土地之權利。原審為上訴人敗訴之判決，即有未洽。
二、被上訴人聲明求為判決：(一)上訴駁回。(二)第二審訴訟費用由
    上訴人負擔。其陳述除與原判決記載相同者予以引用之外，
    另補稱：
  (一)按無代理權人以代理人之名義所為之法律行為，非經本人承
    認，對於本人不生效力，民法第170條第1項定有明文。查上
    訴人雖提出訴外人何文隆為代理人分別於77.09.15及84.09.
    01與上訴人訂立之土地租賃契約書，惟系爭土地之原所有權
    人何烈堂於70年間即離家外出，音訊沓然，且訴外人何文隆
    於原審法院95年度家催字第97號公示催告事件及原審法院96
    年度亡字第13號宣告死亡事件曾到庭證稱：「失蹤人（何烈
    堂）離家已經25年了，沒有與我們聯絡」在卷，足證訴外人
    何文隆與上訴人訂立系爭土地租賃契約時，土地所有人何烈
    堂早已離家出走，因此並不知何文隆將系爭土地與上訴人訂
    立租賃契約，更未授權何文隆代理訂立土地租賃契約，將系
    爭土地出租與上訴人，且土地所有人何烈堂亦未承認該土地
    租賃契約，因此該土地租賃契約對於系爭土地之原所有人何
    烈堂及繼承系爭土地所有權之被上訴人均不生效力。
  (二)訴外人何文隆於原審到庭證稱：「77年及84年簽立租賃契約
    書是他（上訴人）押著我寫的，我也不知道那是租賃契約，
    系爭土地是我哥哥的，我哥哥（何烈堂）離開的時候，系爭
    土地是田地，後來土地是我姊姊（被上訴人）在管理，被告
    蓋鐵板屋我姐姐趕不走他」、「被告蓋鐵板屋時並沒有交錢
    給我，也沒有交錢給我姊姊」、「我哥哥何烈堂外出失蹤後
    ，地價稅是我姐姐甲○○繳納的」、「何烈堂72年失蹤到77
    年間系爭土地我姐姐甲○○管理使用」等語在卷。足證何烈
    堂失蹤後，系爭土地即由被上訴人管理使用，並繳納地價稅
    ，因此訴外人何文隆顯無權利將系爭土地出租與上訴人，灼
    然甚明。
  (三)因何烈堂與何文隆均未結婚，而與母親何林琴同戶生活，由
    母親何林琴為戶長，嗣母親何林琴於78.03.11死亡後，由於
    何烈堂自70年間即離家外出，音訊沓然，因此何文隆乃繼為
    戶長，雖何文隆為何烈堂之戶長，惟依民法第1125條規定家
    長僅管理家務，非謂家長得代理所有家屬對外為法律行為，
    尤其何文隆於77.09.15以何烈堂之代理人名義與上訴人訂立
    土地租賃契約書時，何烈堂已成年，因此何文隆並非何烈堂
    之法定代理人，從而何文隆私自以何烈堂之代理人名義與上
    訴人簽訂土地租賃契約書，依法對於土地所有人何烈堂不發
    生效力。
  (四)依據證人何文隆於原審證述：「何烈堂72年失蹤，到77年間
    ，是我姐姐甲○○在管理使用系爭土地」、「我哥哥何烈堂
    外出失蹤後，地價稅是我姐姐甲○○繳納的」、「72年到77
    年間這塊土地的所有權狀是我姐姐甲○○在保管」、「77年
    跟被告簽立契約的時候，我沒有拿所有權狀給乙○○」等語
    。足見何烈堂失蹤後，宣告死亡前，系爭土地均由被上訴人
    管理，並繳納地價稅，至於非訟事件法第109條第1項係指失
    蹤人未置財產管理人時，始應依其所定順序定之，本件系爭
    土地在何烈堂失蹤後，宣告死亡前係由被上訴人管理，並繳
    納地價稅而非由何文隆管理，上訴人主張何烈堂失蹤後，何
    文隆依法取得何烈堂失蹤期間之財產管理權，顯欠依據。
  (五)所謂表見代理，依民法第169 條規定，須由自己之行為表示
    以代理權授與他人，或知他人表示為其代理人而不為反對之
    表示者，對於第三人始應負授權之責任。查系爭土地之原所
    有人何烈堂自70年間即外出失蹤，因此不可能於77年間以及
    84年間表示以代理權授與何文隆與上訴人訂立土地租賃契約
    ，更不知何文隆為其代理人而不為反對之表示，因此上訴人
    主張何文隆與上訴人訂立系爭土地之租賃契約，有表現代理
    行為，顯不足採。原審斟酌全辯論意旨及調查證據之結果，
    判決上訴人應拆屋還地，並無不合。
    理  由
一、被上訴人主張：坐落台中市○○區○○段55-5地號、地目田
    、面積0.0111公頃（即111 平方公尺）之系爭土地為被上訴
    人所有，上訴人無權占用系爭土地，並在其上如原審判決附
    圖（即97.03.26中興地政事務所複丈成果圖）所示A 部分，
    搭建0.0109公頃之鐵架石棉瓦頂房屋，爰依民法767 條規定
    ，請求上訴人應將系爭土地上所搭建之鐵架石棉瓦頂房屋拆
    除，並將該土地連同如上附圖所示B 部分0.0002公頃，共計
    0.0111公頃土地返還被上訴人。
二、上訴人則以：其自77.09.15起即與系爭土地原所有權人何烈
    堂簽訂土地租賃契約書，租賃期限自77.10.14起至81.10.14
    止，84.09.01又與何烈堂再就系爭土地簽訂租賃契約書，租
    賃期限自84.09.01起至86.08.31止，上述二份租賃契約均由
    何烈堂之家長即訴外人何文隆代理何烈堂簽訂。因何烈堂並
    無結婚故無配偶，亦無子女，而其父母、祖父母亦皆已死亡
    ，唯一法定管理人即為「家長」，何烈堂失蹤前是與何文隆
    同戶同住，戶長為其母何林琴，何林琴78.03.11死亡後由何
    文隆繼為戶長（即為家長），依民法第10條及非訟事件法10
    9條第1項之規定，「家長」即為失蹤人財產之法定管理人，
    何文隆於繼為戶長後，依法即取得何烈堂之財產管理權，為
    有權管理系爭土地之人。雖然何文隆最初以代理人身分簽訂
    第一份租賃契約係在77.09.15，當時其母親何林琴尚存，惟
    其有提出系爭土地之所有權狀交付上訴人執持，此行為可取
    信上訴人認其有管理權，應已構成表見代理。況何文隆在其
    母於78.03.11死亡後，即繼為家長，此時依法即取得財產之
    法定管理權，可以合法管理何烈堂之土地。何文隆於取得何
    烈堂之財產管理權後之84.09.01與上訴人簽立第二份契約，
    自屬合法有效成立。上訴人基於合法有效之契約而占有使用
    系爭土地，即非無權占有。且上訴人於86.08.31租期屆滿後
    繼續使用系爭土地，原出租人何烈堂或其有權管理人何文隆
    並未提出異議，依民法第451條、土地法第103條之規定，已
    成為不定期租約，被上訴人無權收回系爭土地等語，資為抗
    辯。
三、被上訴人主張上訴人於伊所有坐落台中市○○區○○段55-5
    地號之系爭土地上建有如原審判決附圖（即97.03.26中興地
    政事務所複丈成果圖）所示A 部分0.0109公頃之鐵架石棉瓦
    頂房屋，並占有使用系爭土地0.0111公頃全部等情，為上訴
    人所不爭執，且有被上訴人所提出之土地登記謄本、現場照
    片等為證，復經原審會同兩造及地政機關至現場履勘屬實，
    製有勘驗筆錄及上開附圖在卷可稽，堪信為真實。惟就被上
    訴人主張上訴人係無權占用系爭土地乙節，則為上訴人所否
    認，並以前情抗辯。兩造各執一詞，孰是孰非，爰分析審酌
    如下：
  (一)系爭土地係於76.10.21登記為何烈堂所有，嗣於95.02.25為
    被上訴人所繼承，並於96.10.22辦妥繼承登記，有該系爭土
    地登記謄本及台中市中興地政事務所97.05.01中興地所四字
    第0970005820號函附之系爭土地舊土地登記謄本、異動索引
    附卷為證，並為兩造所不爭。而何烈堂係於70年間失蹤，此
    據證人何文隆在原審證稱：「（法官：何烈堂是你什麼人？
    ）我的哥哥，人已經失蹤了，他失蹤25年了，他沒有離開家
    之前是跟我住在一起。他還沒有失蹤之前跟我一起住在東興
    路3段191號」等語（原審97.04.21言詞辯論筆錄）。其後何
    烈堂因失蹤而經原審法院96年度亡字第13號宣告死亡，亦有
    兩造所不爭執之該死亡宣告判決為證。
  (二)按81.06.29修正之戶籍法第4 條規定：「戶口調查登記，得
    為戶之編造。凡在一家或同一處所同一主管人之下共同生活
    ，或經營共同事業者為一戶，以家長或主管人為戶長」。而
    依據前揭證人何文隆在原審證述，何烈堂失蹤離家之前係與
    該證人同戶同住，戶長為其母何林琴，何林琴78.03.11死亡
    後由該證人繼為戶長，亦有戶籍謄本附卷可稽。查失蹤人之
    財產管理在死亡宣告前係依非訟事件法之規定（參民法第10
    條），依非訟事件法109條第1項：「失蹤人未置財產管理人
    者，其財產管理人依下列順序定之：一、配偶。二、父母。
    三、成年子女。四、與失蹤人同居之祖父母。五、家長」。
    而何烈堂並無結婚故無配偶，亦無子女，其父、祖父母皆已
    死亡，故於其母何林琴78.03.11死亡之前，其財產管理人應
    為第二順位之何林琴，惟於何林琴78.03.11死亡後，其財產
    管理人即為「家長」。亦即何文隆在其母何林琴78.03.11死
    亡後繼為戶長（即為家長），依法即成為失蹤人何烈堂之財
    產管理人，係有權管理系爭土地之人。
  (三)上訴人係於77.09.15即與代理何烈堂之何文隆就系爭土地簽
    訂第一份租賃契約書，租賃期限自77.10.14起至81.10.14止
    ，嗣又於84.09.01與何文隆就系爭土地再簽訂第二份租賃契
    約書，租賃期限自84.09.01起至86.08.31止，兩份租賃契約
    書皆由何文隆代理何烈堂簽訂。準此，上訴人於77.09.15簽
    訂第一份租賃契約書時，何烈堂之母何林琴尚健在，上訴人
    以何文隆當時有提出系爭土地之所有權狀交付上訴人執持，
    用以取信上訴人證明其有管理權，認此應已構成表見代理乙
    節，姑勿論是否可採。但何文隆在其母何林琴於78.03.11死
    亡後，即繼為家長，依法即取得失蹤人何烈堂之財產管理權
    。而將土地出租，核係對土地之管理行為，並非屬對土地之
    處分。則何文隆於取得何烈堂之財產管理權後之84.09.01與
    上訴人簽立第二份租賃契約書，將系爭土地租予上訴人，仍
    係對系爭土地之管理，是該份租賃契約書自屬合法有效成立
    。
  (四)按「租賃期限屆滿後，承租人仍為租賃物之使用收益，而出
    租人不即表示反對之意思者，視為以不定期限繼續契約」（
    民法第451 條）。又「租用建築房屋之基地，非因左列情形
    之一，不得收回：一、契約年限屆滿時。二、承租人以基地
    供違反法令之使用時。三、承租人轉租基地於他人時。四、
    承租人積欠租金額，除以擔保現金抵償外，達二年以上時。
    五、承租人違反租賃契約時」（土地法第103 條）。本件上
    訴人租賃系爭土地係在其上建築房屋使用，其在86.08.31租
    期屆滿後仍繼續使用系爭土地，原出租人何烈堂或其有權管
    理人何文隆並未提出異議，依民法第451 條之規定，已成為
    不定期租約。被上訴人提起本訴請求上訴人拆屋還地，並未
    主張有何上述土地法第103條各款情形，即為無理由。
  (五)證人何文隆雖於原審證述：「何烈堂72年失蹤，到77年間，
    是我姐姐甲○○在管理使用系爭土地」、「我哥哥何烈堂外
    出失蹤後，地價稅是我姐姐甲○○繳納的」、「72年到77年
    間這塊土地的所有權狀是我姐姐甲○○在保管」、「77年跟
    被告簽立契約的時候，我沒有拿所有權狀給乙○○」云云。
    惟何烈堂之系爭土地所有權狀，現仍由上訴人執有中，業據
    其在本審97.10.08言詞辯論時呈庭核閱無誤。且上訴人第一
    份租賃契約書，係於77.09.15與該證人簽訂，則縱如該證人
    所述，系爭土地於72年到77年間，是由被上訴人在管理使用
    ，所有權狀於72年到77年間也是由被上訴人在保管，反足以
    證明被上訴人自77年之後，被上訴人就不再管理使用系爭土
    地，也不再保管系爭土地之所有權狀。是上訴人以其與該證
    人於77.09.15簽訂第一份租賃契約書時，該證人當時有提出
    系爭土地之所有權狀交付上訴人執持乙節，堪認是實。是以
    ，系爭土地即使於72年到77年間，確由被上訴人在管理使用
    ，其後也已交由上訴人占有，並在其上建築房屋使用。上訴
    人84.09.01與何烈堂之財產管理人何文隆簽立第二份租賃契
    約書，合法占有系爭土地，且已視為以不定期限繼續契約迄
    今，自非無權占有。
四、綜上所述，本件被上訴人主張上訴人無權占用系爭土地，並
    在其上搭建鐵架石棉瓦頂房屋，乃依民法767 條規定請求上
    訴人拆屋還地，為無理由，不應准許。原審為被上訴人勝訴
    之判決，即有未洽。上訴意旨指摘原判決不當，求予廢棄改
    判，為有理由，應由本院予以廢棄改判，駁回被上訴人在第
    一審之訴及其失所附麗之假執行聲請。
五、本件事證已臻明確，兩造所提其餘攻擊防禦方法及舉證，與
    判決結果不生影響，爰不一一論述。
六、據上論結，本件上訴為有理由，依民事訴訟法第450 條、第
    78條，判決如主文。
中    華    民    國    97    年    10    月    22    日
                  民事第五庭    審判長法  官  林陳松
                                      法  官  王重吉
                                      法  官  古金男
以上正本係照原本作成。
如對本判決上訴，須於收受判決送達後20日內向本院提出上訴書
狀，其未表明上訴理由者，應於提出上訴後20日內向本院提出上
訴理由書（須按他造人數附具繕本）。
上訴時應提出委任律師為訴訟代理人之委任狀。具有民事訴訟法
第466條之1第1項但書或第2項之情形為訴訟代理人者，另應附具
律師及格證書及釋明委任人與受任人有該條項所定關係之釋明文
書影本。
                                      書記官  詹錫朋
中    華    民    國    97    年    10    月    23    日
                                                      Ｍ


司法院資訊處製作；財團法人民間司法改革基金會備份。
